臺灣高等法院臺中分院民事判決　八十九年度上字第四七八號
　　　上　訴　人　乙○○　　原.
　　　　　　　　　　　　　　現.
　　　訴訟代理人　劉榮滄　　律師
　　　被 上訴 人　甲○○
右當事人間請求塗銷所有權移轉登記等事件，上訴人對於中華民國八十九年八月三日
臺灣南投地方法院八十九年度訴字第一號第一審判決提起上訴，本院判決如左：
    主      文
上訴駁回。
第二審訴訟費用由上訴人負擔。
    事實及理由
一、上訴人聲明：(一)原判決廢棄。(二)被上訴人應將上訴人所有坐落南投縣埔里鎮○○
    段九七七之一四五地號（後分割成同段九七七之一四五、九七七之六六七、九七
    七之六六八、九七七之六六九地號）及同段九七七之五二三地號（後分割為同段
    九七七之五二三、九七七之六九二、九七七之六九三地號）之應有部分各七分之
    一，於民國六十一年四月六日及同年月二十五日，以買賣為原因，於六十一年五
    月十五日及同年月三十一日所為之所有權移轉登記，應予塗銷。被上訴人聲明：
    上訴駁回。
二、上訴人起訴主張：坐落南投縣埔里鎮○○段九七七之一四五地號（後分割成同段
    九七七之一四五、九七七之六六七、九七七之六六八、九七七之六六九地號）及
    同段九七七之五二三（後分割為同段九七七之五二三、九七七之六九二、九七七
    之六九三地號）土地（下稱系爭土地），原為兩造之父潘進福所有，而潘進福於
    五十一年間（按係五十二年三月二十六日）去世，由兩造及兄弟等繼承，伊所有
    權應有部分為七分之一。伊於八十年間退休後申辦農保時，發現伊所有上述土地
    竟早於六十一年四月間，即為被上訴人以買賣為原因，私自移轉登記為其所有，
    然伊確實沒有將系爭土地出售與被上訴人，該移轉登記顯係被上訴人偽稱要辦理
    分割登記，向伊索取印鑑證明書及印章後，利用該機會，私自將所有權變更登記
    為其所有，此買賣契約實為被上訴人一方之偽造行為所致，自屬無效，應回復原
    狀等情。爰依民法七百六十七條規定，本於所有權之物上請求權，求為命被上訴
    人將系爭土地前述所有權移轉登記予以塗銷之判決。
三、被上訴人則以：伊確於六十一年四月六日以新臺幣（下同）三萬三千一百十二元
    價金，向上訴人買受其所有上開九七七之一四五、九七七之六六七、九七七之六
    六八、九七七之六六九地號持分土地，續於同年月二十五日以五千九百七十三元
    價金，向上訴人買受其所有上開分割前九七七之五二三地號持分土地。系爭土地
    所有權移轉所需印鑑、印鑑證明、所有權狀、身分證等資料均為真正，復有經埔
    里鎮公所監證之買賣契約書足證。而伊取得系爭土地所有權，自六十一年間以迄
    上訴人於八十年或七十九年七月間之所謂「發現」，已長達十九年之久，依社會
    一般常理，上訴人實難諉稱不知。上訴人竟否認與伊間之買賣關係，於八十年間
    向臺灣臺中地方法院檢察署告訴伊竊佔其土地，惟經該署及臺灣高等法院檢署調
    查後，認定伊無竊佔犯行，而處分不起訴確定。上訴人亦坦承曾收受伊給付之金
    錢，僅辯稱其非出售土地之價金，然若非出售土地，伊何須給付價金予上訴人？
    況印鑑證明書須由本人親自領取，伊根本不得代上訴人申請之，若雙方無買賣關
    係，上訴人又何須將印鑑證明書交付伊？上訴人空言謂伊盜蓋其印鑑章，又不能
    舉證以實其說，顯未盡其舉證之責，為不足採等語。資為抗辯。
四、查坐落南投縣埔里鎮○○段九七七之一四五、九七七之六六七、九七七之六六八
    、九七七之六六九地號四筆土地，均於六十一年三月十六日自同段九七七之一四
    五地號土地分割而來；同段九七七之五二三、九七七之六九二、九七七之六九三
    地號三筆土地，則於六十七年七月十一日自同段九七七之五二三地號分割而來。
    均原為兩造之父潘進福所有，而潘進福於五十二年三月二十六日去世，由兩造及
    訴外人其兄弟潘接枝、潘永川、潘義夫、潘義旺暨其母潘劉綢妹等七人繼承，應
    有部分各七分之一。上訴人所有該九七七之一四五、九七七之六六七、九七七之
    六六八、九七七之六六九地號土地所有權應有部分七分之一，於六十一年四月六
    日以買賣為原因，同年五月十五日移轉登記與被上訴人所有；而上訴人所有該尚
    未分割前之水頭段九七七之五二三地號土地所有權應有部分七分之一，係於六十
    一年四月二十五日以買賣為原因，同年六月十六日移轉登記與被上訴人所有。此
    為兩造不爭之事實，亦據兩造各自提出新土地登記謄本及舊土地登記簿謄本等件
    為證。上訴人此部分之主張，固非無據。
五、上訴人又主張系爭土地伊應有部分七分之一之移轉登記與被上訴人所有，均係被
    上訴人持偽造之相關文件去辦理之情，則為被上訴人所否認，並以前詞置辯。再
    觀兩造如次訴辯：(一)上訴人陳稱：系爭土地伊應有部分為七分之一，八十年間伊
    退休回埔里，詢問被上訴人以伊繼承之土地坐落何處，被上訴人竟稱伊無土地，
    經伊前往地政事務所查詢，方得知伊土地早已於六十一年間，以買賣為原因移轉
    登記與被上訴人，然伊從來未將系爭土地出售與被上訴人，僅於六十一年間被上
    訴人聲稱因共有土地須辦理分割登記，須伊印鑑及印鑑證明書，要伊及其他兄弟
    姊妹寄回印鑑章，以及印鑑證明書，伊不疑有他，將之寄回給被上訴人，被上訴
    人應係趁機偷蓋印鑑章於其偽造之買賣契約上，嗣被上訴人偽造文書及竊佔犯行
    ，雖因逾追訴權時效而為檢察官不起訴處分，然其偽造文書及竊佔之事實並非子
    虛。雖伊曾於五十九年及六十五年間，分自被上訴人處拿到新臺幣（下同）一萬
    元及二萬元，惟此係兩造父母於生前交代，已婚兄長應幫助未婚弟弟完婚，並須
    提出金錢補助之故。系爭土地當時價值約為十多萬元，亦與上訴人所得金錢顯不
    相當，足徵此非買賣土地之對價。而系爭土地兩造間之買賣行為既為無效，即為
    自始無效，不因時效之經過而成為有效。至被上訴人提出之公契約係影本，無從
    證明其為真正，被上訴人自應負提出契約書原本之義務，既無法提出，自應認定
    該公契約影本係屬偽造而無效力。況由證人即兩造親人於本院所證，潘接枝證稱
    ：「．．甲○○與乙○○沒有買賣，祇是把他辦過去而已，我的部分有賣給潘義
    夫，所以沒有問題」、「．．我三叔重病時我去看他，三叔說我母親拿三萬元寄
    在甲○○處要給乙○○安家用．．」；潘義夫證述：「他（乙○○）要辦農保時
    ，有說他已沒土地了」；潘阿銀證稱：「甲○○說他有向乙○○有買，是叫我來
    作證時，才告訴我說他有向乙○○買，之前我並不知道」；潘正式證述：「這些
    事情我不知道，我爸爸（指潘永川）負責帶我四叔，我爸爸的土地撥給我四叔，
    有用錢買．．但兩造是如何解決我不知道。兩造間土地如何處理很模糊，我沒很
    大印象」各等語，其等均不知兩造有買賣土地之事，足證系爭土地並無買賣關係
    。衡以臺灣民間之農地買賣，尤其是兄弟間之買賣行為，通常會找親族長老，或
    其他兄弟為介紹人，如自己兄弟不願承買，始由他人購買。而在買賣過程中，通
    常會約定價金、定金、付款方式、時間、地點等，且由代書書立一般買賣契約書
    ，並由介紹人見證。本件兩造之其他兄弟、姊妹無人知悉有買賣系爭土地之情事
    ，被上訴人且未能提出私契約以為證明，更無法以其他證據方法證明雙方有就標
    的物及價金相互同意之事實。至被上訴人一再辯稱五十九年及六十五年間有兩次
    拿錢事，然系爭土地買賣過戶係在六十一年五月間，其中並無支字片語記載付款
    方式，顯與常理有違，退步言之，倘真有買賣，亦應有以先前五十九年間交付之
    金錢（一萬元）作為部分價款，而就其餘款項何時交付之約定，被上訴人辯以六
    十五年交付之金錢（二萬元）作其餘之土地價款，期間長達四年，何以無任何憑
    據？實難令人相信。另依臺灣臺中地方法院檢察署八十年度偵字第四七八號竊佔
    案件內附錄音紀要，被上訴人自承：「他說他沒要種田了，所以我就把他過戶我
    的」。調解委員林秋桐（按係林秋堂，下同）問甲○○：「接傳你如何把義雄的
    遺產過戶？」甲○○答：「他有拿我的錢，我就自己辦買賣過戶。」顯然被上訴
    人未經上訴人同意擅自將系爭土地過戶，兩造根本無買賣意思表示一致之情形。
    (二)被上訴人則稱：系爭九七七之一四五地號土地，雖確曾於六十一年三月十六日
    辦理標示分割，然此種分割不同於所有權分割，此辦理手續不需印鑑章，故上訴
    人指稱伊利用機會取得印鑑章盜蓋，並非實情。而證人賴錦榮亦證稱：被上訴人
    當初向上訴人購買土地時，因資金不足向其洽借一萬八千元之語，足徵確有買賣
    其事。至伊與證人潘接枝、潘義夫、楊潘蔭治、潘蔭鵑等人有過口角而不合，其
    等證詞有偏頗之虞，且楊潘蔭治、潘陰鵑係女性，當時已出嫁又不在場，早年根
    本未能參與系爭土地買賣，應無從為任何證明。況依系爭土地登記簿謄本所載，
    潘義夫曾於六十一年八月一日以同段九七七之六六七、九七七之六六八、九七七
    之六六九、九七七之一四五地號土地應有部分七分之二向埔里鎮農會貸款二萬元
    ；而潘永川亦於六十一年九月二十五日以上揭土地應有部分七分之二向埔里鎮農
    會貸款一萬五千元，以農會貸款係百分之八十左右核貸比例計算，則潘義夫應有
    部分七分之二之土地價值約為二萬五千元，另潘永川應有部分皆七分之二之土地
    價值約為一萬八千七百五十元，準此，既然潘義夫七分之二土地僅能貸款二萬元
    ，其土地價值當時應僅二萬五千元，如為七分之一其價值更僅為一萬二千五百元
    ，另潘永川之七分之一土地其價值僅為九千三百七十五元，因而伊以三萬餘元向
    上訴人買受七分之一之應有部分，實已遠高於當時土地價值各語。是本件兩造爭
    執者，厥為兩造就上訴人所有系爭土地應有部分七分之一，有無於六十一年四月
    間成立買賣契約？系爭土地前述移轉登記與被上訴人，是否無效？自應審究。
六、按土地法第四十三條規定：「依本法所為之登記有絕對效力」。所謂登記有絕對
    效力，係為保護第三人起見，將登記事項賦與絕對真實之公信力，故真正權利人
    祇許在未有第三人取得權利前，以登記原因無效或得撤銷為塗銷登記之請求，若
    至已有第三人本於現存之登記而為取得權利之新登記以後，則除得依土地法第六
    十八條規定請求損害賠償外，不得更為塗銷登記之請求（最高法院四十一年臺上
    字第三二三號判例參照）。查系爭土地中，上開九七七之五二三地號土地業於八
    十八年十一月二十九日登記為訴外人潘煜銳、潘煜鐘所有，權利範圍均二分之一
    ；前開九七七之六九二、九七七之六九三地號土地則於六十七年八月二十五日依
    序登記為訴外人潘永川、潘義夫所有，權利範圍皆全部。此有土地登記謄本三件
    可稽（原審卷一四四、一五一、一五三頁）。是上載三筆土地現均非登記為被上
    訴人所有甚明。而訴外人潘煜銳、潘煜鐘、潘永川、潘義夫（下稱潘煜銳等四人
    ）均非本件當事人，上訴人亦未主張並舉證潘煜銳等四人就被上訴人當時買受訟
    爭土地及取得所有權移轉登記，具有無效原因，非不知情等情事，被上訴人復尚
    無從對之辯陳舉提證據。是則上訴人既未主張並證實潘煜銳等四人不能謂係善意
    第三人而係惡意第三人，顯亦不生其等應不受土地法第四十三條所謂登記公信力
    之保護問題。乃上訴人遽仍請求被上訴人塗銷被上訴人於六十一年六月十六日（
    見原審卷第一二七頁，上訴聲明則誤載月日為五月三十一日）對此部分所為移轉
    登記，於法自有未合。
七、又按不動產物權之移轉或設定，應以書面為之。此項書面得不由本人自寫，但必
    須親自簽名或蓋章，二者有其一即為已足，不以簽名為限。此觀民法第三條第一
    項、第二項及第七百六十條規定自明。又當事人主張有利於己之事實者，就其事
    實有舉證之責任。為民事訴訟法第二百七十七條前段所明定。又民事訴訟如係由
    原告主張權利者，應先由原告負舉證之責，若原告先不能舉證，以證實自己主張
    之事實為真實，則應駁回原告之請求（最高法院十七年上字第九一七號判例參照
    ）。本件系爭土地所有權應有部分之移轉登記，被上訴人謂係委由代書葉德榮（
    按於七十八年十月十九日死亡）辦理，亦據證人潘義夫證稱：「我在民國六十一
    年時，曾經購買潘接枝的土地」、「（當時有無委託代書辦理？）當時有委託代
    書辦理，但代書已過世」等語屬實（原審卷一六二、一六三頁），復有臺灣臺中
    地方法院八十年度訴字第四二六號損害賠償等事件卷末證物袋內附義務人即出賣
    人潘接枝及權利人即承買人潘義夫於六十一年四月六日，就同段九七七之六六七
    、九七七之六六八、九七七之六六九、九七七之一四五地號土地持分各七分之一
    所訂立契約書影本，互核顯係同一代書字跡可資查對。再上訴人所有系爭九七七
    之一四五、九七七之六六七、九七七之六六八、九七七之六六九地號四筆土地應
    有部分各七分之一（下稱九七七之一四五等地號四筆土地），六十一年四月六日
    立約之合約書上載標的物總價格三萬三千一百十一元（一元處「一」字，係就原
    「二」字改記其旁）、南投縣公契字第０一五四六一號，系爭分割前九七七之五
    二三地號土地六十一年四月廿五日立約之合約書上載標的物總價格五千九百七十
    三元、南投縣公契字第０一三二九五號，其上承買人甲○○、出賣人乙○○欄等
    處各蓋有二人數枚印文，並均於印就南投縣公定契紙等字樣處貼有印花，鄉鎮公
    所監證欄內復蓋訖「經核尚無不合准予監證」之長條型戳章，有本院依職權調閱
    臺灣臺中地方法院檢察署八十年度投偵字第四七八號竊佔案件卷宗外放裝訂之契
    約書，及其後附完納契稅繳納通知書均影本各二件足稽。而參諸上訴人迭次自承
    被上訴人「向原告（指上訴人）索取印鑑證明書及印章」、「要原告寄回原告之
    印鑑章，以及印鑑證明書」、「將我（指上訴人）的印鑑收去，．．把印鑑拿去
    把土地過戶到他的名下」、「印鑑、．．都在被告（指被上訴人）處」、「契約
    書祇有蓋章．．，而印章則是由被告保管」（原審卷五、五六、六四、一八四、
    一八五頁）；「叫上訴人寄回印鑑章及印鑑證明書」、「要求乙○○寄回印鑑證
    明章」、「（辦分割登記時，有關上訴人的證件，被上訴人如何取得？）當時我
    在高雄，我在高雄申請後，用掛號郵寄印鑑證明及印章給他，．．」、「六十一
    年有．．要我寄印鑑證明給他，我就寄給他」、「（六十一年四月六日及同年月
    廿五日契約書蓋有乙○○印章，有何意見？）是被上訴人騙我要分割拿去蓋的」
    、「（原審卷二八、二九頁公契之印章是否上訴人的？）是我的印章」、伊「寄
    印鑑、印鑑證明書資料回來給甲○○」、「（何時取回印鑑？有無向甲○○索取
    土地所有權狀？有無詢問土地分割情形？）印鑑是我回來看我母親時順便向他討
    回的，我有說辦好，土地所有權狀要給我，．．我也沒有問辦理情形（本院一卷
    二五、一０七頁背面、一一五、一五二、一七七、二一四頁，二卷五九、六０頁
    ）等語。即證人潘接枝亦證稱：「被告（指被上訴人）將印章收去後過戶給自己
    」之語（原審卷六二頁）。足見上訴人於原審及本院行準備程序多所調查中，均
    不否認該印鑑章乃至前開契約書上其印章係屬真正，顯然自認該二紙契約書上所
    蓋用其印章之真正，應已生民事訴訟法所定自認之效力。法院即不得另為與其自
    認事實相反之判斷，並應以其自認為認定事實及裁判之基礎（最高法院七十二年
    臺上字第二八０九號判決參照），已難謂該契約書之記載為非真實。乃上訴人嗣
    於本院行準備程序之後期，始翻異前詞而否認伊該印鑑章之真正，復迄未能舉證
    證明其先前自認有何與事實不符（另如後述）或經他造同意，按諸民事訴訟法第
    二百七十九條第三項規定，實亦委無得為撤銷自認之可言。再者，關於系爭九七
    七之一四五等地號四筆土地，被上訴人又已提出其與上訴人間就該土地買賣之契
    約書影本，用以證明兩造間確有該土地買賣契約存在，上訴人雖聲請被上訴人提
    出原本，然被上訴人抗辯本契約書原本僅有一份，存放在南投縣埔里地政事務所
    ，現已逾保存期限而無法調閱之情，斯經原審及本院分向該地政事務所調閱上開
    土地所有權移轉登記相關資料，據該地政事務所函覆稱該登記申請書已逾十五年
    保存期限，業依土地登記規則第二十條規定辦理銷燬，無法提供，此有該所八十
    九年五月一日八九埔地一字第五四九五號函及九十年四月二十三日九０埔地一字
    第五五二三號函足稽（原審卷一五八頁、本院一卷一三０頁），則其買賣契約書
    原本事實上現已無法調取查閱，應屬不虛。上訴人復未證明其及被上訴人均執有
    該契約書原本而獨被上訴人拒予提出供為查核比對等用，加以時隔二、三十年，
    距今久遠，益難逕認被上訴人自始執有該契約書原本並持續持有之，仍屬無從命
    其交付俾供本院審酌或併送鑑供參。又上訴人雖曾聲請囑託鑑定「乙○○印」印
    文，惟其謂無該契約書原本及系爭土地過戶用之印鑑證明書，自未據其提出各該
    書證暨該「乙○○印」印章實物一併送鑑。嗣經鑑定結果，覆以：「因送鑑待鑑
    六十一年四月六日及六十一年四月二十五日兩份契約書均為影印本，其上印文有
    變形之虞且兩契約書影本上待鑑之印紋均模糊不清，無法確認其印文之特徵，若
    上兩契約原件已經銷毀，本案依目前送鑑資料評估，歉難鑑定。」有法務部調查
    局九十一年四月八日調科貳字第０九一００一四七二四０號函旨足考（本院二卷
    五二頁）。矧就被上訴人提出之該契約書影本以觀，該契約書係由南投縣政府所
    出售之南投縣公契約書格式，其上蓋有上訴人應屬印鑑章之數枚印文，已如前述
    。雖上訴人謂此契約書影本上之印鑑印文應係六十一年間被上訴人聲稱因共有土
    地須辦理分割登記，須伊印鑑及印鑑證明書，要伊及其他兄弟姊妹寄回印鑑章，
    以及印鑑證明書，伊不疑有他，將之寄回給被上訴人，被上訴人則趁機偷蓋印鑑
    章於該契約書上云云。惟按私文書經本人或其代理人簽名、蓋章者，推定為真正
    。民事訴訟法第三百五十八條第一項定有明文。雖本條之適用須其簽名、蓋章係
    本人或其代理人為之，在當事人間已無爭執或經舉證人證明者，始得為之（最高
    法院二十八年上字第一○號判例參照）。然按印章由自己蓋用，或由有權使用之
    人蓋用為常態，由無權使用之人蓋用為變態，故主張變態事實之當事人，應就此
    負舉證責任（最高法院七十四年度臺上字第二一四三號判決參照）。又印章由本
    人或有權使用人使用為常態，被人盜用為變態。私文書上所蓋印章既為真正，倘
    不能舉證證明其係被人盜用，依民事訴訟法第三百五十八條規定，該私文書即應
    推定為真正（同院七十四年度臺上字第四六一號判決參照）。本件上訴人就上開
    印鑑章遭盜用之事實，並未舉出其他確切證據以實其說，而依卷附土地登記謄本
    所示，系爭九七七之一四五地號土地，固曾於六十一年三月十六日辦理標示分割
    ，然此種分割僅屬地籍圖面上標示地號之分割，尚非共有物分割為單獨所有之情
    況，其申請應係不需提供印鑑證明，此有被上訴人提出之屏東縣政府等相關網頁
    資料可查（本院一卷七六頁至七七頁背面）。上訴人仍迄未舉提其他證切證據，
    資以證明被上訴人確藉此機會向伊騙取該印鑑章及印鑑證明，予以索求盜蓋，嗣
    並擅自過戶非虛。上訴人主張關此事實，即難遽為憑認真實可採。
八、關於買賣價金部分：參以證人賴錦榮證稱：「甲○○曾在民國六十一年時跟我借
　　一萬八千元說要買田，但是要買哪一塊田我不知道，只知道是在他家埔里鎮○○
　　里○○路的附近。」等語（原審卷一二三頁），復於本院準備程序中兩次到場證
　　稱：「甲○○六十年左右有向我借錢約一萬八千元說要向兄弟買土地。我現金給
　　他。買哪一筆我不知道，我知道甲○○是要買他的東潤路房屋後面那塊地。」、
　　「甲○○向我借一萬八千元說要向兄弟買土地，是要買甲○○的房子旁邊的土地
　　。」等語（本院一卷六八、一０五頁），所證大致相符。稽諸卷附土地登記謄本
　　，被上訴人於該期間僅有與上訴人為系爭土地買賣之紀錄，可徵被上訴人所支付
　　價金應係確就訟爭買賣而為。上訴人固亦不否認曾自被上訴人處拿過一萬元、二
　　萬元二次計約三萬元，惟否認斯與買賣有關。其就關乎系爭土地之竊佔案件，於
　　八十年一月十三日在南投縣埔里分局刑事組訊問時，證陳：「（自始自終你大哥
　　曾否拿過錢給你？）他曾於民國五十一年間及六十五年間分別拿新台幣一萬元及
　　二萬元給我，我是於五十四年間結婚，當他第一次拿一萬元給我時，稱是要補貼
　　我結婚費用，直至第二次拿二萬元，算是完成負責我結婚。」、「（你所有之田
　　地遭你大哥竊佔，其他兄弟是否知道？）他們祇知道以為我的部分已賣于我大哥
　　，．．」等語，在臺灣臺中地方法院八十年度簡字第三四一號損害賠償事件（後
　　簽結改為八十年度訴字第四二六號損害賠償事件）之起訴狀則載稱：「被告（即
　　被上訴人）確於民國五十九年給原告（即上訴人）一萬元，又於六十五年間給原
　　告二萬元，均明言為補助原告結婚之費用。」等語。而於被上訴人辯述上揭二次
　　給付金錢之時間，與上訴人結婚時間（按係五十五年二月二十日結婚）相距甚遙
    ，顯與常理有違後，上訴人即於本院改稱：「我五十三年七月在高雄南亞塑膠公
    司工作，並晚上兼開電器行，生活困苦，所以五十九年我母親要被上訴人到高雄
    看我，順便交一萬元給我，幫助我的生活。被上訴人卻將這些錢當作是買賣的錢
    。．．六十五年我母親又拿二萬元給被上訴人，叫他拿到高雄給我過生活，我說
    我還可以過，請他拿去給四弟潘義夫，四弟生活較困苦。被上訴人仍執意給我，
    這些錢後來我給四弟。這是我母親的錢，不是被上訴人的錢。」等語（本院一卷
    二０至二一頁）。然綜觀上訴人前後所述，顯見其係自承確曾自被上訴人處，先
    後獲得三萬元，此與上開契約書所載標的物總價格三萬三千一百十一元、五千九
    百七十三元合計三萬九千零八十四元者，大抵相當。雖上訴人屢陳該筆錢三萬元
    與系爭土地買賣無關，惟其就何以自被上訴人處取得此三萬元之事，先後所陳不
    僅有違常理，且顯然不相一致，復未能舉證以實其情，尚難採信。況系爭土地之
    第一次公告地價，係始於六十六年間，故兩造間買賣系爭土地時，並無公告地價
    及公告現值可資參考，此有被上訴人提出之南投縣埔里地政事務所地籍謄本及閱
    覽申請書影本一份可考（本院二卷七一頁）。而就前開契約書影本載以系爭九七
    七之一四五、九七七之六六七、九七七之六六八、九七七之六六九及九七七之五
    二三地號土地，面積依次為０．四一三六、０．四六九五、０．四０九六、０．
    三五二一及０．一九０一公頃；持分（均七分之一）面積依序為０．０五九一、
    ０．０六七一、０．０五八五、０．０五０三及０．０二七二公頃，合計０．二
    六二二公頃，即二六二二平方公尺。其迨至六十六年十月間之申報地價、公告現
    值每平方公尺按次為二十四元、三十元（本院二卷八八、八七頁）。殆見系爭土
    地於六十一年四月間買賣時，市價應非高昂，兩造復為兄弟至親，未遑斤斤計較
    ，非無可能（另參下述）。而其買賣價金祇以當事人雙方合意為已足，實亦難定
    合理之買賣價金。又依卷存土地登記簿謄本載示，訴外人潘義夫曾於六十一年八
    月間以同段九七七之一四五、九七七之六六七、九七七之六六八、九七七之六六
    九地號土地應有部分七分之二（因潘義夫向訴外人潘接枝買受七分之一，其應有
    部分增為七分之二）向訴外人南投縣埔里鎮農會設定抵押權二萬元，而訴外人潘
    永川於六十一年九月間亦以該四筆地號土地應有部分各七分之二向同農會設定抵
    押權一萬五千元。可見各該應有部分七分之二所為抵押借款金額，均屬不高。縱
    以農會貸款係按一定核貸比例如以輒見最低百分之五十為計算，其時系爭土地價
    值，仍屬非高。此參訴外人潘接枝、潘義夫及上訴人等三人於五十三年三月間以
    分割前九七七之一四五地號及九七七之五二三地號土地應有部分計七分之三（即
    相當於系爭土地應有部分七分之一之三倍）向訴外人臺灣省合作金庫設定抵押權
    五萬八千元（原審卷九四、一二六頁），亦徵其然。被上訴人因謂以三萬餘元向
    上訴人買受系爭土地其應有部分七分之一，尚非不符交易常情。鑑於買賣契約為
    諾成契約，衡以上訴人其時任職高雄南亞塑膠公司，並非從事農業耕作，其又陳
    及是時伊與長兄即務農為業之被上訴人感情仍然甚篤，酌情系爭土地價值非高，
    上訴人出外在大公司工作有年，獲致勞動報酬應尚不菲，或不亟亟於返鄉田耕之
    勞、農事之務，乃同意處分系爭土地，並以買賣方式為之，不急急於作價達於市
    價若干，及售賣手續如何委託代書辦理同時簽立私契約書等件以求周全，而未多
    所計較價金如何支付及已受付多寡，不無可能。就令上訴人因謂祇拿三萬元，或
    將質疑買賣價金額數而以尚有部分差額價金未經受領完訖不虛，亦屬其得否訴請
    被上訴人給付餘欠價金之另一問題。被上訴人執之辯述，非無可取。
九、第查，系爭土地之移轉登記係分別於六十一年五、六月間，迄上訴人所稱發現其
　　應有部分遭移轉之時（上訴人對此時點前後陳述均不一致，而查卷內最原始資料
　　，係上訴人於八十年一月十三日告訴被上訴人竊佔案件中，在警局訊問所作筆錄
　　，其稱：「（你於何時才知道這件事？）我於去（七九）年十一月中旬前，因從
　　南亞塑膠公司退休，欲辦理農保時，才知道我有之田園土地已沒有。」等語，謂
　　於七十九年十一月中旬為其發現時點），相距長達十八年餘。上訴人於本院自承
　　六十一年間系爭土地分割前其將印鑑寄給被上訴人後，曾向被上訴人討回，並索
　　取所有權狀如上，顯見上訴人對此事非不關心，竟在長達十八年餘期間對系爭土
　　地之事不加聞問，顯違常情。徵諸上訴人自陳其從未繳交過農田水利費（本院一
　　卷六０頁），亦非農地所有權人之常態。雖上訴人另舉證人潘接枝、潘義夫、楊
　　潘蔭治、潘蔭鵑等人，以證兩造間確無買賣事，而該證人亦分於原審及本院證述
　　兩造間就系爭土地並無買賣之情事，惟「無買賣情事」係屬消極事實，證人與兩
　　造既非天天相處，其等主觀上之認知未必等同客觀事實。故其等謂不知兩造間買
　　賣系爭土地之事，然其等主觀之不知應不等同客觀事實之未發生，所證尚難謂符
　　實情，此觀證人即兩造三叔潘泉清（已故）在臺灣臺中地方法院八十年度簡字第
　　三四一號上開事件八十年三月二十日言詞辯論中證稱：「（對兩造間之土地糾紛
　　你知悉否？）．．兩造為兄弟不計較，嗣有無買賣關係我並不清楚。」等語（該
　　卷一０九頁）可明。上訴人另謂上開八十年度偵字第四七八號竊佔案件伊提出在
　　南投縣埔里鎮調解委員會伊所為錄音譯文紀要，中載：「接傳：他（指上訴人）
　　說他沒要種田了，所以我就把他過戶我的。」、「（秋桐：接傳你如何把義雄的
　　遺產過戶？）接傳：他有拿我的錢我就自己把辦買賣過戶。」等字語（本院一卷
　　一七一、一七二頁）。不論被上訴人否認其真正是否可採，茲觀被上訴人於該案
　　偵查時亦已供述：「有講好要買賣」之語（該偵卷二五頁背面）。衡酌上訴人當
　　時因任職高雄南亞塑膠公司，說沒要種田，兩造有講好要買賣，上訴人不計較，
　　直至退休欲申辦農保始加計較，參酌上情，自極可能，尚難徒憑此錄音紀要寥寥
　　數語，即遽為上訴人主張利己事實之有利證明。而證人賴錦榮證以伊於八十四年
　　間始作埔里鎮調解委員會調解委員（本院一卷一０五頁），尚與上述八十年間錄
　　音紀要事無涉。至上訴人迭稱應為囑託對於兩造及相關證人潘接枝、潘義夫、賴
　　錦榮等測謊鑑定乙節，惟查測謊鑑定，係依一般人在說謊時，會產生遲緩、緊張
　　、恐懼、不安等心理波動現象，乃以科學方法，由鑑定人利用測謊儀器，將受測
　　者之上開情緒波動反應情形加以紀錄，用以判別受測者之供述是否真實之鑑定方
　　法（最高法院八十八年度臺上字第二九三六號、九十一年度臺上字第三五九號刑
　　事判決參照）。若受測者身體、心理方面狀況不良，例如有高血壓、心臟病等問
　　題，即足以影響測驗結果。本件被上訴人罹患高血壓、心臟病等慢性疾病，有財
　　團法人埔里基督教醫院九十年三月十六日診斷證明書一份足考（本院一卷一二七
　　頁）。依上說明，即令對其實施測謊，結果亦未能據為參考，尚難認有囑託測謊
　　鑑定之必要，附此敘明。
十、綜上所述，系爭九七七之五二三、九七七之六九二、九七七之六九三地號土地，
　　現均非登記為被上訴人所有，上訴人自無法請求被上訴人塗銷所有權移轉登記；
　　系爭九七七之一四五、九七七之六六七、九七七之六六八、九七七之六六九地號
　　土地，上訴人復無法舉證前揭契約書係偽造，難認訟爭買賣契約及所有權移轉登
　　記為無效。從而，上訴人依民法七百六十七條規定，本於所有權之物上請求權，
　　請求被上訴人將坐落南投縣埔里鎮○○段九七七之一四五地號（後分割成同段九
　　七七之一四五、九七七之六六七、九七七之六六八、九七七之六六九地號）及同
　　段九七七之五二三地號（後分割為同段九七七之五二三、九七七之六九二、九七
　　七之六九三地號）之應有部分各七分之一，於六十一年四月六日及同年月二十五
　　日，以買賣為原因，於六十一年五月十五日及同年月三十一日所為之所有權移轉
　　登記，應予塗銷，尚難謂合，不予准許。原審為上訴人敗訴之判決，並無不合。
    上訴論旨，指摘原判決不當，求予廢棄改判，為無理由，應予駁回。又本件事證
    已臻明確，兩造其餘攻擊防禦方法及舉證，於判決結果不生影響，毋庸逐一論列
    ，併予敘明。
據上論結，本件上訴為無理由。依民事訴訟法第四百四十九條第一項、第七十八條，
判決如主文。
中　　　華　　　民　　　國　　九十一　　年　　　六　　　月　　 十一　　 日
~B1民事第五庭審判長法　官　陳滿賢
~B2　　　　　　　　法　官　古金男
~B3　　　　　　　　法　官　簡清忠
右為正本係照原本作成。
如對本判決上訴，須於收受判決送達後二十日內向本院提出上訴書狀，其未表明上訴
理由者，應於提出上訴後二十日內向本院提出上訴理由書（須按他造人數附具繕本）
，並繳納送達用雙掛號郵票拾份（每份參拾肆元）。
上訴時應提出委任律師或具有律師資格之人之委任狀；委任有律師資格者，另應附具
律師及格證書及釋明委任人與受任人有民事訴訟法第四百六十六條之一第一項但書或
第二項（詳附註）所定關係之釋明文書影本。
~B　　　　　　　 　書記官　瑞芳
中　　　華　　　民　　　國　　九十一　　年　　　六　　　月　　二十五　　日
附註：
民事訴訟法第四百六十六條之一（第一項、第二項）
對於第二審判決上訴，上訴人應委任律師為訴訟代理人。但上訴人或其法定代理人具
有律師資格者，不在此限。
上訴人之配偶、三親等內之血親、二親等內之姻親，或上訴人為法人、中央或地方機
關時，其所屬專任人員具有律師資格並經法院認為適當者，亦得為第三審訴訟代理人
。
                                                                        Ｂ
